臺灣橋頭地方法院民事判決　　　　　　　 109年度訴字第87號
原　　　告　林增昌　
訴訟代理人　蕭永宏律師
被　　　告　林綺諒　
兼訴訟代理　林桂祥　
人　　　　　　　　　
被　　　告　高新偉　

當事人間請求分割共有物事件，本院民國110年9月2日言詞辯論
終結，判決如下：
    主  文
兩造共有坐落高雄市○○區○○段○○○地號土地應予分割為如
附圖（即高雄市政府地政局旗山地政事務所複丈日期一一０年七
月二十七日複丈成果圖）乙方案所示，其中A部分分歸被告高新
偉所有、B部分分歸被告林桂祥所有、C部分分歸被告林綺諒所有
、D部分分歸原告所有。
訴訟費用由兩造按應有部分之比例負擔。
    事實及理由
一、原告主張：坐落高雄市○○區○○段000地號（下稱系爭土
    地）為兩造所共有，應有部分如附表所示。系爭土地兩造並
    未訂有不能分割之協議，亦無因法令限制或使用目的不能分
    割之情形，因兩造無法達成分割協議，爰起訴請求裁判分割
    。就分割方法部分，考量系爭土地北側如附圖（即高雄市政
    府地政局旗山地政事務所複丈日期110年7月27日複丈成果圖
    ）所示A部分，有被告高新偉所有，業經保存登記之房屋（
    門牌號碼高雄市○○區○○○路00號，下稱56號房屋）坐落
    其上，應分歸被告高新偉所有；另系爭土地西側雖有被告林
    綺諒、林桂祥所有未經保存登記一層平房（門牌號碼高雄市
    ○○區○○○路00號，下稱58號房屋）坐落其上，但已老舊
    ，應不必保留，且考量系爭土地東側面臨寬35公尺之台三線
    ，為使兩造均面臨台三線，應使兩造均面臨台三線，並按應
    有部分比例之寬度分配，始最為公平，故分割方法應以如附
    圖甲案方最為適當，爰依民法第824條第1項、第2項第1款規
    定，提起本件訴訟等語。並聲明：兩造共有系爭土地應予分
    割為如附圖所示甲方案所示，其中A部分分歸被告高新偉所
    有、B部分分歸被告林桂祥所有、C部分分歸被告林綺諒所有
    、D部分分歸原告所有。
二、被告抗辯：
（一）被告高新偉則以：被告雖同意分割，及使兩造均面臨台三
      線，與西側被告林綺諒、林桂祥之58號房屋不必保留，及
      兩造所各自分得之位置等之分割方式，但不同意原告主張
      之分割方案，蓋如依原告主張之分割方案，將會造成A部
      分變成不規則的畸零地，不好利用，故分割方法應以如附
      圖乙方案最為適當等語。並聲明：原告之訴駁回。
（二）被告林綺諒、林桂祥則以：被告希望分得之土地面臨台三
      線，並保留被告所有之未經保存登記56號房屋，及保持共
      有等語置辯，
三、兩造不爭執事實：
（一）系爭土地為兩造共有，應有部分如附表所示。
（二）系爭土地上兩造無不得分割之約定，亦無因使用目的或法
      令限制不得分割之情形。
四、 本件爭點：系爭土地得否分割？如可，應如何分割始為適
     當？
五、本院論斷：
（一）按「各共有人，除法令另有規定外，得隨時請求分割共有
      物。但因物之使用目的不能分割或契約訂有不分割之期限
      者，不在此限。」；「共有物之分割，依共有人協議之方
      法行之。」、「分割之方法不能協議決定，或於協議決定
      後因消滅時效完成經共有人拒絕履行者，法院得因任何共
      有人之請求，命為下列之分配：一、以原物分配於各共有
      人。但各共有人均受原物之分配顯有困難者，得將原物分
      配於部分共有人。二、原物分配顯有困難時，得變賣共有
      物，以價金分配於各共有人；或以原物之一部分分配於各
      共有人，他部分變賣，以價金分配於各共有人。」、「以
      原物為分配時，如共有人中有未受分配，或不能按其應有
      部分受分配者，得以金錢補償之。」、「以原物為分配時
      ，因共有人之利益或其他必要情形，得就共有物之一部分
      仍維持共有。」，民法第823條第1項、第824條第1項、第
      2項、第3項、第4項定有明文。次按，定共有物分割之方
      法，固可由法院自由裁量，但亦須以其方法適當者為限，
      應斟酌當事人之聲明，各共有人之利害關係，並共有物之
      性質、價格、利用價值及分割後之經濟效益，而為適當之
      分配，要以維持全體共有人之公平為標準，有最高法院51
      年台上字第1659號及78年台上字第1241號裁判要旨可參。
      再按，分割共有物固不受分管契約之拘束，惟儘量依各共
      有人使用現狀定分割方法，以維持現狀，減少共有人所受
      損害，當不失為裁判分割斟酌之一種原則，亦有最高法院
      82年度台上字第1990號裁判決要旨可資參照。查，系爭土
      地兩造並無不得分割之約定，亦無因使用目的或法令限制
      不得分割之情形，原告自得訴請分割。
（二）而就分割方案部分：
  １、經查，系爭土地「一、高雄市○○區○○段000地號土地
      （下稱系爭土地）東側面臨雙向四線道台三線；北側及西
      北側有寬約3公尺之巷道，路面鋪設有柏油，土地與巷道
      間砌有磚造圍牆，路面上有台電管線之鐵造溝蓋；南側及
      西南側為他人土地。二、系爭土地如附圖編號1所示部分
      有磚造平房1棟，門牌號碼高雄市○○區○○○路00號（
      在場被告高新偉稱為其所有，並經保存登記）。三、系爭
      土地如附圖編號2所示部分，有磚造平房1棟，門牌號碼高
      雄市○○區○○○路00號（在場原告訴訟代理人及被告高
      新偉稱係被告林桂祥所有），房屋本體右側廂房部分，已
      坍塌損壞（廂房旁邊有鐵皮車庫1座）。四、系爭土地如
      附圖編號4所示部分，有豬舍1座，已破舊不堪，在場被告
      高新偉稱為其所有，此部分因破損不堪，無須保留無須保
      存當作空地。五、系爭土地如附圖編號2之2所示部分，有
      鐵皮棚架1座，裡面堆放雜物（在場被告高新偉稱此鐵皮
      棚架亦為被告林桂祥所有）。六、系爭土地如附圖編號3
      所示部分，有磚造平房1棟，上面無門牌號碼（在場被告
      高新偉稱為林綺諒、被告林桂祥所共有）。七、其餘為空
      地。」等情，有原告提出之現場照片（卷一第9頁以下）
      及本院履勘現場勘驗筆錄、現場照片、現場圖（卷三第85
      頁以下）及如附圖所示之複丈成果圖在卷可稽。
  ２、本院考量：
    ⑴被告林綺諒、林桂祥雖欲保留西側其等所有之58號房屋，
      但經本院詢問其等「如果將東側台三線的部分都分給原告
      及被告高新偉，被告林桂祥、被告林綺諒從北側的西安街
      巷道出入；如果你們有多分得面積，得用價金補償原告、
      被告高新偉，這樣的分割方案，有何意見？你們如果想要
      保留房子，大概只有這樣的分割方式？」等語後，其等均
      表示不同意，而表示希望分得之土地面臨台三線之大馬路
      ，於上開者無法兩全之情形下，本院原則以其二人最只能
      及優先以其二人之「希望分得之土地面臨台三線之大馬路
      」為考量，再參酌上開未經保存登記58號房屋依其外觀確
      已老舊，價值應已不高，有上開房屋之現場照片可稽，故
      為尊重其二人優先希望分得之土地面臨台三線之大馬路意
      願，自無法再保留其二人所有之未經保存登記58號房屋。
      又其二人雖表示願意保持共有，惟系爭土地並無無法分歸
      其二人單獨所有之情形，且分歸其二人單獨所有後，因其
      二人之位置仍相鄰，自得合併加以運用，故應無仍保持共
      有之必要。
    ⑵系爭土地如附圖所示A部分既有被告高新偉所有業經保存
      登記之56號房屋坐落其上，自應分歸被告高新偉所有；另
      就其餘各人分得之位置部分，兩造均無爭執，應尊重兩造
      之意願。另考量系爭土地東側面臨寬35公尺之台三線，為
      使兩造均面臨台三線，應使兩造均面臨台三線之大馬路最
      為公平。而就甲、乙方案之比較而言，如採甲方案之方式
      分割，將使被告高新偉分得之A部分將近4分之1成為不規
      則之畸零地，土地之利用及價值將嚴重受影響，對被告高
      新偉顯不公平；而如採乙方案，則無此缺點，且如採乙方
      案，被告林桂祥、林綺諒分得之B、C部分係貫川至整筆土
      地之最西側，因此被告林桂祥、林綺諒所有之未經保存登
      記58號房屋將得以得到最大範圍之保存，其二人對此房屋
      自仍得於分得土地上加以整修後居住使用，故於比較甲、
      乙分割方案之上開優缺點、兩造意願、占用現況、分割後
      之土地形狀、格局、使用、規劃上等土地之利用價值及分
      割後之經濟效益後，認本件應以採乙方案始屬公平、合理
      、妥適之分割方案，爰定其分割方法為如主文第1項所示
      。
六、末按，分割共有物之訴本質上並無訟爭性，係由法院斟酌何
    種分割方案較能增進共有物之經濟效益，並兼顧兩造之利益
    ，以決定適當之分割方法，並無所謂何造勝訴敗訴之問題，
    是以如將訴訟費用完全命形式上敗訴之被告負擔，實欠公允
    。本院審酌兩造各自因本件訴訟所得到之利益，認本件之訴
    訟費用，應由兩造依應有部分比例分擔，併予敘明。
七、本件事證已臻明確，兩造其餘攻擊及防禦方法，經核與本判
    決結果不生影響，爰不一一論述，附此敘明。
八、訴訟費用負擔之依據：民事訴訟法第80條之1 。
中    華    民    國   110    年    9     月    30    日
                  民事第一庭  法  官  郭文通
以上正本係照原本作成。
如對本判決上訴，須於判決送達後20日內向本院提出上訴狀。如
委任律師提起上訴者，應一併繳納上訴審裁判費。
中    華    民    國   110    年    9     月    30    日
                              書記官  蔡淑貞
　
附表：
┌─┬───┬────┐
│編│共有人│應有部分│
│號│      │        │
├─┼───┼────┤
│1 │林增昌│  1/6   │
├─┼───┼────┤
│2 │高新偉│  1/2   │
├─┼───┼────┤
│3 │林綺諒│  1/6   │
├─┼───┼────┤
│4 │林桂祥│  1/6   │
└─┴───┴────┘